【裁判字號】    97,訴緝,26
【裁判日期】    970613
【裁判案由】    偽造文書等
【裁判全文】
臺灣臺北地方法院刑事判決              97年度訴緝字第26號
公  訴  人  臺灣臺北地方法院檢察署檢察官
被      告  丁○
選任辯護人  陳添信律師
上列被告因偽造文書等案件，經檢察官提起公訴（八十四年度偵
字第一○六三六、二五三二二號），本院判決如下：
    主  文
丁○共同連續行使偽造私文書，足以生損害於他人，處有期徒刑
壹年；如附表二、三、四所示偽造之署名、印文及如附表五所示
偽造之印章均沒收之。
    事  實
一、緣漢陽營造工程股份有限公司（下稱漢陽營造公司）之關係
    企業利陽實業股份有限公司（下稱利陽公司）於民國八十二
    年間出資在臺北縣新店市○○路建造名為「黎明清境」之連
    棟式房屋，利陽公司將其中部分房地即如附表一所示八戶房
    地信託登記於該公司職員陳秀珍、李勇君二人名下所有，辛○○（經臺灣高等法院以八十七年度上訴字第一三四九號判
    處有期徒刑三年六月，最高法院以八十八年度臺上字第○七
    二一四號判決駁回上訴確定）見當時房地產後市甚為看好，
    期能藉投資房地產而從中轉售得利，乃與張鈞財（經臺灣高
    等法院以八十七年度上訴字第一三四九號判決無罪確定）、
    己○○（臺灣臺北地方法院檢察署檢察官以八十四年度偵字
    第一○六三六、二五三二二號函送併辦，臺灣高等法院以八
    十七年度上訴字第一三四九號判決認無裁判上一罪關係，退
    回由臺灣臺北地方法院檢察官另行偵查）商議，由辛○○、
    張鈞財出面與利陽公司職員蔡福星、黃仁義二人接洽，雙方
    同意以總價新臺幣（下同）六千八百八十萬元，一次購買如
    附表一所示八戶房地，平均每戶八百六十萬元，且於八十二
    年十一月二十六日約定先辦好八戶之其中四戶之所有權移轉
    登記，即先將自備款繳清後，再辦其他四戶之移轉手續，辛○○與利陽公司簽約時乃以張鈞財、劉彩鳳、張美齡（經臺
    灣高等法院以八十七年度上訴字第一三四九號判決無罪確定
    ）等三人名義買受陳秀珍名下六戶之房屋，另以周艾慶餘、
    乙○○二人（均經臺灣臺北地方法院檢察署檢察官以八十四
    年度偵字第二五三二二號為不起訴處分確定）等二人名義買
    受李勇君名下兩戶之房屋；利陽公司並於收受該八戶房地之
    三成價金（即自備款），即先行移轉系爭八戶房地所有權予
    渠等所指定之人，其餘七成價金俟辛○○等人以該八戶向金
    融機關取得貸款時再為付清。辛○○等人為避免承貸之金融
    機關生疑，乃透過丁○出面邀得甲○○、丙○、庚○○（渠
    等三人均經臺灣臺北地方法院檢察署檢察官以八十四年度偵
    字第二五三二二號為不起訴處分確定）為人頭，同意以甲○○、丙○、庚○○名義分別購買門牌號碼臺北縣新店市○○
    路十九號、十五號、十五之一號房地。丁○待辛○○以甲○○、丙○、庚○○名義登記取得上揭三戶房地所有權後，即
    與辛○○、己○○、孫宇峰（經臺灣高等法院以八十七年度
    上訴字第一三四九號判處有期徒刑一年六月，最高法院以八
    十八年度臺上字第○七二一四號判決駁回上訴確定）、戊○○（原名郭歡諄，於八十七年十一月三十日改名為戊○○，
    下稱戊○○，經臺灣高等法院以八十七年度上訴字第一三四
    九號判處有期徒刑六月、緩刑二年確定）、甲○○、丙○、
    庚○○基於意圖為自己不法所有、行使偽造私文書、行使變
    造私文書之概括犯意聯絡，於八十三年三月間連續提出如附
    表二、三、四所示偽造、變造之私文書，向設於臺北市○○○路○段五十二號之美商花旗銀行股份有限公司臺北分行（
    下稱花旗銀行）申辦貸款，致花旗銀行承辦人員陷於錯誤，
    同意申貸並撥款予辛○○等人，茲分述如下：
  (一)以甲○○名義購買之門牌號碼臺北縣新店市○○路十九號房
    地部分：
    辛○○指示戊○○抄寫如附表二編號所示房屋土地不動產買
    賣契約、如附表二編號二至四所示收據，並指示不知情之他
    人於上揭不動產買賣契約上偽造「陳秀珍」署名一枚，透過
    不知情之刻印店偽刻「陳秀珍」印章、「漢陽建設股份有限
    公司」印章各一枚，再持偽造之「陳秀珍」印章、「漢陽建
    設股份有限公司」印章於如附表二編號一所示房屋土地不動
    產買賣契約、如附表二編號二至四所示收據內偽造「陳秀珍
    」印文十七枚、「漢陽建設股份有限公司」印文三枚，以此
    方式偽造上揭房屋土地不動產買賣契約書及收據，以示甲○○以總價一千七百五十萬之價格向陳秀珍購買上揭房地，並
    已支付部分價款；辛○○復透過不知情之他人製作如附表二
    編號四所示甲○○八十二年度各類所得扣繳暨免扣繳憑單，
    偽刻「生企業有限公司」、「王福林」印章各一枚，再持
    偽造之「生企業有限公司」、「王福林」印章於如附表二
    編號四所示甲○○八十二年度各類所得扣繳暨免扣繳憑單內
    偽造「生企業有限公司」、「王福林」印文各一枚，以示
    甲○○於八十二年全年，在臺北市○○路○段一五一號六樓
    之二，負責人為李福林之生企業有限公司（下稱生公司
    ）領取八十四萬元所得；辛○○復將實為辛○○本人所有之
    華南商業銀行第000000000000帳號之活期儲蓄
    存款存摺之戶名變更為「甲○○」，變造如附表二編號六所
    示存款存摺，以示甲○○確有六位數字以上經常性流通款項
    之存款記錄，由孫宇峰、丁○、甲○○於八十三年三月七日
    持上揭偽造及變造私文書連同房地所有權狀等資料前往花旗
    銀行申辦貸款而行使之，足以生損害於陳秀珍、漢陽建設股
    份有限公司（下稱漢陽建設公司）、生公司、華南商業銀
    行，致使花旗銀行承辦人員陷於錯誤，高估上揭房地之價值
    及甲○○之清償能力，同意與甲○○簽訂額度一千萬元之房
    屋貸款契約及額度一百萬元之透支貸款契約；嗣辛○○於取
    得花旗銀行發給之支票簿後，上開貸款款項除扣掉代書費、
    保險費外，陸續簽發上開支票領取，而該貸款本息只繳三期
    ，至同年七月二十二日起即拒絕繳納。
  (二)以丙○名義購買之門牌號碼臺北縣新店市○○路十九號房地
    部分：
    辛○○指示戊○○抄寫如附表三編號一所示房屋土地不動產
    買賣契約、如附表三編號二至四所示收據，並指示不知情之
    他人於上揭不動產買賣契約上偽造「陳秀珍」署名一枚，再
    持前開偽造之「陳秀珍」印章、「漢陽建設股份有限公司」
    印章於如附表三編號一所示房屋土地不動產買賣契約、如附
    表三編號二至四所示收據內偽造「陳秀珍」印文十八枚、「
    漢陽建設股份有限公司」印文三枚，以此方式偽造上揭房屋
    土地不動產買賣契約書及收據，以示丙○以總價一千九百萬
    之價格向陳秀珍購買上揭房地，並已支付部分價款；戊○○
    復將實為戊○○本人所有之臺北區中小企業銀行第0000
    000000000號帳號之活期儲蓄存款存摺之戶名變更
    為「丙○」，變造如附表三編號五所示存款存摺，以示丙○
    確有七位數字以上經常性流通款項之存款記錄，由孫宇峰、
    丁○、丙○於八十三年三月八日持上揭偽造及變造私文書連
    同房地所有權狀等資料前往花旗銀行申辦貸款而行使之，足
    以生損害於陳秀珍、漢陽建設公司及臺北區中小企業銀行，
    致使花旗銀行承辦人員陷於錯誤，高估上揭房地之價值及丙○之清償能力，同意與丙○簽訂額度一千萬一百元之房屋貸
    款契約及額度一百萬元之透支貸款契約；嗣辛○○於取得花
    旗銀行發給之支票簿後，上開貸款款項除扣掉代書費、保險
    費外，陸續簽發上開支票領取，而該貸款本息只繳二期，至
    同年六月二十一日起即拒絕繳納。
  (三)以庚○○名義購買之門牌號碼臺北縣新店市○○路十五之一
    號房地部分：
    辛○○指示戊○○抄寫如附表四編號一所示房屋土地不動產
    買賣契約並指示不知情之他人於上揭不動產買賣契約上偽造
    「陳秀珍」署名一枚，再持前開偽造之「陳秀珍」印章、「
    漢陽建設股份有限公司」印章於如附表四編號一所示房屋土
    地不動產買賣契約內偽造「陳秀珍」印文十二枚、「漢陽建
    設股份有限公司」印文一枚，以此方式偽造上揭房屋土地不
    動產買賣契約書，以示庚○○以總價一千九百六十萬之價格
    向陳秀珍購買上揭房地；由辛○○、孫宇峰、丁○、庚○○
    於八十三年三月十日持上揭偽造私文書連同房地所有權狀等
    資料前往花旗銀行申辦貸款而行使之，足以生損害於陳秀珍
    及漢陽建設公司，致使花旗銀行承辦人員陷於錯誤，高估上
    揭房地之價值，同意與庚○○簽訂額度一千一百五十萬元之
    房屋貸款契約及額度五十萬元之透支貸款契約；辛○○於取
    得花旗銀行發給之支票簿後，上開貸款款項除扣掉代書費、
    保險費外，陸續簽發上開支票領取，而該貸款本息只繳二期
    ，至同年六月十九日起即拒絕繳納。
二、案經花旗銀行訴由臺灣臺北地方法院檢察署檢察官偵查起訴
    。
    理  由
一、訊據被告丁○固不否認係伊出面邀請甲○○、丙○、庚○○
    以渠等三人名義為辛○○購買門牌號碼臺北縣新店市○○路
    十九號、十五號、十五之一號房地，且伊確有陪同甲○○、
    丙○、庚○○等人前往花旗銀行申辦貸款等情，惟矢口否認
    有何行使偽造私文書、變造私文書及詐欺取財犯行，辯稱辛○○、己○○等人於八十三年初向伊承租臺北市○○○路○
    段五五三巷十六弄六之一號房屋作為辦公室，辛○○稍後向
    伊提及有意投資購買「黎明清境」房屋再轉售賺取價差，需
    找尋數名人士同意出名貸款購買房屋，以便向銀行申辦貸款
    ，伊認為此計畫不錯，應可獲取相當利潤，遂介紹甲○○、
    丙○、庚○○與辛○○等人認識，甲○○等三人與辛○○商
    談後，同意以渠等名義為辛○○貸款購買房屋，伊僅負責介
    紹甲○○、丙○、庚○○與辛○○等人認識，並無參與辦理
    房屋貸款，如附表二、三、四所示偽造、變造私文書並非伊
    所製作，伊對辦理貸款之細節一無所知，焉有可能與辛○○
    等人有任何犯意聯絡？伊確曾應辛○○要求，開車搭載甲○○、丙○、庚○○等人前往花旗銀行辦理對保，惟伊並未參
    與對保，自無可能發現如附表二、三、四所示私文書均係辛○○等人所偽造或變造，伊對於辛○○等人以如附表二、三
    、四所示偽造、變造私文書申辦貸款一事，既未參與，亦不
    知情，自不能僅因伊曾介紹甲○○、丙○、庚○○與辛○○
    等人認識，即認定伊與辛○○等人有共同行使偽造私文書、
    行使變造私文書及詐欺取財等犯行云云。經查：
  (一)如附表二編號一所示房屋土地不動產買賣契約、如附表二編
    號二至四所示收據、如附表三編號一所示房屋土地不動產買
    賣契約、如附表三編號二至四所示收據、如附表四編號一所
    示房屋土地不動產買賣契約均係偽造，並非陳秀珍與甲○○
    、丙○、庚○○所簽訂，業據證人即漢陽營造公司職員蔡福
    星、黃仁義於本院八十五年度訴字第六四三號案件審理中結
    證屬實（見本院九十五年度訴字第六四三號卷二第八四至九
    五頁），核與證人戊○○於本院審理中結證稱上述房屋土地
    不動產買賣契約及收據均係辛○○指示伊製作等情相符（見
    本院卷第一○五頁），復有證人蔡福星於八十四年十月十四
    日偵查中所提如附表一所示八戶房地之土地房屋不動產買賣
    契約書在卷可憑（見八十四年度偵字第一○六三六號卷二第
    二九至三六頁），足證上揭房屋土地不動產買賣契約及收據
    確係辛○○等人所偽造；又甲○○從未於生公司任職，且
    於八十二年度並未向生公司領取八十四萬元之薪資所得，
    業據證人甲○○於本院審理中證屬明確（見本院卷第九二、
    九三頁），且甲○○從未申報八十二年度綜合所得稅，亦有
    財政部臺灣省北區國稅局三重稽徵所八十四年三月二十二日
    北區國稅三重資第八四二○○九八號函在卷足憑（見八十四
    年度偵字第一○六三六號卷一第一八六頁），且如附表二編
    號四所示甲○○八十二年度各類所得扣繳暨免扣繳憑單上所
    蓋「生企業有限公司」、「王福林」印文經核與臺北市政
    府九十七年四月二十四日府產業商字第○九七八三八九四一
    ○○號函附生企業有限公司登記案卷內之「生企業有限
    公司」、負責人「王福林」登記印文不符，堪認上揭甲○○
    八十二年度各類所得扣繳暨免扣繳憑單確係他人偽造；而華
    南商業銀行第000000000000帳號之活期儲蓄存
    款存摺之戶名係辛○○而非甲○○，臺北區中小企業銀行第
    0000000000000號帳號之活期儲蓄存款存摺之
    戶名為戊○○並非丙○，有華南商業銀行總行營業部八十四
    年二月二十一日營存字第○六九號函（見八十四年度偵字第
    一○六三六號卷一第一八七頁）及臺北區中小企業銀行八十
    六年二月二十一日北銀龍字第十六號函附開戶資料、印鑑卡
    、身分證影本（見八十五年度訴字第六四三號卷一第二五五
    至二五七頁）在卷可憑，則上揭存摺均係辛○○等人變造一
    節，亦堪認定。而被告於八十三年三月七日與孫宇峰、甲○○持如附表二所示偽造及變造私文書連同房地所有權狀等資
    料前往花旗銀行申辦貸款、於八十三年三月八日與孫宇峰、
    丙○持如附表三所示偽造及變造私文書連同房地所有權狀等
    資料前往花旗銀行申辦貸款、於八十三年三月十日與辛○○
    、孫宇峰、庚○○持如附表四所示偽造私文書連同房地所有
    權狀等資料前往花旗銀行申辦貸款，花旗銀行遂與甲○○簽
    訂額度一千萬元之房屋貸款契約及額度一百萬元之透支貸款
    契約、與丙○簽訂額度一千萬一百元之房屋貸款契約及額度
    一百萬元之透支貸款契約、與庚○○簽訂額度一千一百五十
    萬元之房屋貸款契約及額度五十萬元之透支貸款契約，辛○○等人於取得貸款後，僅繳付二、三期本息，於八十四年六
    月間陸續拒絕繳納本息等情，業據證人甲○○、丙○、庚○○於本院審理中證屬明確（見本院卷第九一至一○一頁），
    並有土地暨建物登記謄本（見八十四年度偵字第一○六三六
    號卷一第四二至一一四頁）、甲○○、丙○、庚○○申辦貸
    款所簽申請書、本票、消費性借款約定書、擔保透支約定書
    （見八十四年度偵字第一○六三六號卷一第一七四至一八六
    頁、第二三六至二三九頁、第二五二、二五三頁）附卷足憑
    ，應堪採信。
  (二)被告雖辯稱伊僅介紹甲○○、丙○、庚○○與辛○○等人認
    識，對於辛○○等人以如附表附表二、三、四所示偽造、變
    造私文書申辦貸款一事，並無參與，亦不知情云云；惟查，
    甲○○、丙○、庚○○原先與辛○○等人素未謀面，係因渠
    等與被告熟識，經被告一再央求始同意借名予辛○○等人購
    屋申辦房屋貸款，被告除要求甲○○、丙○、庚○○配合辛○○等人於相關購屋貸款文件內簽名外，並親自陪同甲○○
    等三人前往花旗銀行辦理對保等情，業據證人甲○○、丙○
    、庚○○於本院審理中證述明確（見本院卷第九一至一○一
    頁），被告亦坦承伊對於銀行對保程序有一定程度之瞭解，
    且確實曾陪同甲○○、丙○、庚○○等人進入花旗銀行辦理
    對保等情不諱（見本院卷第四六頁反面）；而被告陪同甲○○、丙○、庚○○於前往花旗銀行申辦貸款時，甲○○等三
    人確有將如附表二、三、四所示偽造、變造之私文書連同房
    地所有權狀、貸款申請書、本票、消費性借款約定書、擔保
    透支約定書等貸款相關文件提出於花旗銀行，花旗銀行承辦
    人員與甲○○、丙○、庚○○進行對保程序時，要求甲○○
    、丙○、庚○○等人於申貸上文件簽名用印以示確認內容無
    訛，復經證人甲○○、丙○、庚○○於本院審理中證述屬實
    （見本院卷第九一至一○一頁），堪認甲○○、丙○、庚○○等人對附表二、三、四所示私文書係經他人變造或偽造一
    節，知之甚明，而甲○○、丙○、庚○○係因與被告熟識，
    經被告一再央求始同意借名予辛○○等人購屋申辦房屋貸款
    ，是認被告自始即知悉甲○○、丙○、庚○○並未出資承購
    上揭房地，參以甲○○、丙○、庚○○係受被告請託而同意
    以渠等名義為辛○○等人承購上揭房地並申辦貸款，則被告
    對甲○○、丙○、庚○○等三人之職業、年收入、銀行存款
    等個人信用條件必有一定程度之認識，始足以評估甲○○、
    丙○、庚○○等三人是否符合銀行申貸條件，復親自陪同甲○○、丙○、庚○○等三人前往花旗銀行辦理對保，其對於
    如附表二、三、四所示私文書係經他人變造或偽造一節，焉
    有可能毫不知情？被告明知上揭申辦貸款之私文書係他人偽
    造或變造，猶請求甲○○、丙○、庚○○等三人配合前往花
    旗銀行提出如附表二、三、四所示偽造、變造私文書申辦貸
    款並辦理對保，則被告、甲○○、丙○、庚○○就渠等係以
    如附表二、三、四所示偽造、變造私文書向花旗銀行申辦貸
    款一事，與辛○○等人有於主觀上有共同犯意聯絡，客觀上
    有行為分擔等情，至為灼然，被告辯稱其就辛○○等人以如
    附表二、三、四所示偽造、變造私文書申辦貸款一事，並無
    參與，亦不知情云云，顯係事後卸責之詞，未足採信。
  (三)末查，金融機關於審核貸款額度時，往往係以申請人之年收
    入、自有資產、儲蓄存款、經常性流動現金數額等個人信用
    條件，佐以申請人所提出擔保品價值、申貸總金額暨申貸件
    等貸款風險因素綜合研判，決定是否核准申貸及承貸金額，
    被告明知甲○○、丙○、庚○○並未出資承購上揭房地，且
    渠等向銀行提出申款之如附表二、三、四所示私文書均係辛○○等人偽造、變造，猶要求甲○○、丙○、庚○○等人配
    合辛○○等人向花旗銀行申辦貸款，並親自陪同甲○○、丙○、庚○○前往花旗銀行辦理對保，則被告對於渠等所為將
    導致花旗銀行承辦人員於評估是否承貸及核定承貸金額等重
    要事項發生錯誤判斷一節，顯然知悉，猶執意配合辛○○等
    人為上揭詐騙行為，則被告主觀上與辛○○等人有意圖為自
    己不法所有之犯意聯絡，亦屬明確。末按「不起訴處分，本
    不具實質之確定力，亦不影響法院在檢察官起訴事實之範圍
    內，認定事實，適用法律職權之行使」，有最高法院八十一
    年度台非字第三六三號判決可資參照，甲○○、丙○、庚○○等三人雖經臺灣臺北地方法院檢察署檢察官以八十四年度
    偵字第二五三二二號為不起訴處分確定，惟本院係依全案相
    關事證，認定被告就上揭行使偽造私文書、行使變造私文書
    、詐欺取財犯行，確與甲○○、丙○、庚○○、辛○○、戊○○、孫宇峰、己○○等人有犯意聯絡及行為分擔，已如前
    述，依上揭說明，自毋庸受前揭檢察官不起訴處分書之拘束
    ，附此敘明。
  (四)綜上，本件事證明確，被告所為上揭犯行，堪以認定，應依
    法論科。
二、經查：
  (一)被告行為後，刑法業於九十四年二月二日修正公布，九十五
    年七月一日起施行，其中第五十六條關於連續犯之規定已刪
    除，並修正第二條、第二十八條、第三十三條、第三十八條
    、第四十一條、第四十二條、第五十五條及第六十七條等規
    定。按「行為後法律有變更者，適用行為時之法律，但行為
    後之法律有利於行為人者，適用最有利於行為人之法律」，
    修正後刑法第二條第一項定有明文，此條規定係規範行為後
    法律變更所生新舊法律比較適用之準據法，本身尚無新舊法
    比較之問題，於新法施行後，應一律適用新法第二條第一項
    之規定，為「從舊從輕」之比較。再按本次法律變更，比較
    時應就罪刑有關之共犯、未遂犯、想像競合犯、牽連犯、連
    續犯、結合犯，以及累犯加重、自首減輕暨其他法定加減原
    因（如身分加減）與加減例等一切情形，綜其全部罪刑之結
    果而為比較（最高法院九十五年五月二十三日九十五年度第
    八次刑庭會議決議參照）。末按，刑法第二條第一項規定，
    係規範行為後「法律變更」所生新舊法比較適用之準據法。
    故如新舊法處罰之輕重相同，即無比較適用之問題，非此條
    所指之法律有變更，即無本條之適用，應依一般法律適用原
    則，適用裁判時法。其為純文字修正者，更應同此（最高法
    院九十五年十一月七日第二十一次刑事庭會議決議參照）。
    經查，被告行為後，刑法第二十八條、第五十五條、第五十
    六條、第三十三條第五款、第六十七條均有修正，綜其全部
    罪刑而為比較之結果，以適用被告行為之法律，對被告最為
    有利，依上揭說明，自應整體適用被告行為時即修正前刑法
    之規定，以為論處，合先敘明。
  (二)核被告所為係犯刑法第二百十六條、第二百十條之行使偽造
    私文書、行使變造私文書罪、第三百三十九條第一項之詐欺
    取財罪，而其所為刑法第三百三十九條第一項詐欺取財罪法
    定刑罰金部分，應依修正前刑法第三十三條第五款論處。被
    告偽造如附表二、三、四所示偽造偽造署名、印文及如附表
    五所示印章，係用以偽造私文書，其偽造署名、印文、印章
    之行為係偽造私文書之部分行為，不另論罪，而其偽造、變
    造私文書之低度行為應為行使之高度行為所吸收，不另論罪
    。被告就上揭行使偽造私文書、行使變造私文書及詐欺取財
    犯行，與辛○○、孫宇峰、戊○○、甲○○、丙○、庚○○
    有犯意聯絡與行為分擔，應依修正前刑法第二十八條之規定
    ，論以共同正犯；渠等透過不知情之他人偽刻如附表五所示
    之印章並偽造如附表二至四所示署名、印文，係間接正犯。
    被告係以一行為觸犯如附表一所示行使偽造私文書罪、行使
    變造私文書罪，又以一行為觸犯如附表二所示行使偽造私文
    書罪、行使變造私文書罪，均為想像競合犯，應依修正前刑
    法第五十五條之規定，分別從重之行使偽造私文書罪處斷。
    又被告先後多次行使偽造私文書、詐欺取財之犯行均時間緊
    密，方法相同，觸犯構成要件相同之罪，顯係基於概括犯意
    為之，應依修正前刑法第五十六條之規定，分別以一罪論，
    並均加重其刑；其所犯上揭行使偽造私文書及詐欺取財二罪
    間，有方法結果之牽連關係，依修正前刑法第五十五條之規
    定，從較重之行使偽造私文書罪處斷。爰審酌被告為辛○○
    等人邀得甲○○、丙○、庚○○為人頭，同意以渠等名義承
    購上揭房地並持上揭偽造、變造私文書向花旗銀行申辦貸款
    ，致使花旗銀行承辦人員陷於錯誤，核准貸款予辛○○等人
    ，嚴重影響金融機關對申辦貸款審核之正確性，惡性非輕，
    犯後否認犯行，態度不佳，且遭通緝多年，未能主動到案接
    收審判，惟念被告僅負責介紹三名人頭予辛○○等人申辦貸
    款，並非居於主導地位，及其品行、生活狀況、智識程度等
    一切情狀，量處如主文所示之刑；又被告犯罪時間雖在九十
    六年四月二十四日以前，惟被告於中華民國九十六年罪犯減
    刑條例施行前，在八十六年四月二十二日經本院以北院瑞刑
    簡緝字第四五九號通緝書通緝在案，於九十七年二月二十二
    日經桃園縣政府警察局中壢分局緝獲歸案，有八十六年四月
    二十二日北院瑞刑簡緝字第四五九號通緝書（見八十五年度
    訴字第六四三號卷二第一七○頁）及桃園縣政府警察局中壢
    分局九十七年二月二十二日中警分刑字第○九七七○○○七
    七九號通緝（協尋）案件報書（見本院卷第三頁）在卷足憑
    ，依中華民國九十六年罪犯減刑條例第五條之規定，不得予
    以減刑。而被告行為後，刑法施行法業於九十五年六月十四
    日增訂公布第一條之一，其中第一項規定：「中華民國九十
    四年一月七日刑法修正施行後，刑法分則編所定罰金之貨幣
    單位為新臺幣」，第二項前段明定：「九十四年一月七日刑
    法修正時，刑法分則編未修正之條文定有罰金者，自九十四
    年一月七日刑法修正施行後，就其所定數額提高為三十倍」
    ，惟依被告行為時之法律即罰金罰鍰提高標準條例第一條前
    段，業將刑法分則各罪法定刑所定罰金數額提高十倍，再由
    銀元換算為新臺幣之結果，刑法第三百三十九條第一項法定
    刑所定罰金最高數額，與修正後之法律規定仍屬一致，並無
    不同，對被告而言尚無有利或不利之情形，揆諸前揭說明，
    自不生新舊法比較之問題，應依一般法律適用原則，適用裁
    判時法即刑法施行法第一條之一第一項、第二項前段之規定
    ，而不再適用罰金罰鍰提高標準條例第一條前段（臺灣高等
    法院暨所屬法院九十五年十二月十三日九十五年法律座談會
    刑事類提案第十六號研討結果參照）。
  (三)末查，如附表二、三、四、五所示署名、印文、印章均係偽
    造，應依刑法第二百十九條之規定諭知沒收，如附表二、三
    、四所示偽造、變造私文書，雖係共犯辛○○等人所製作，
    然並未扣案，已不知去向，客觀上亦無證據顯示上揭偽造、
    變造私文書尚未滅失，而花旗銀行所留存附表二、三、四所
    示偽造、變造私文書影本，係花旗銀行自行影印留存，應屬
    花旗銀行所有，爰不另為沒收之諭知，併此敘明。
三、公訴意旨另以：被告尚與辛○○、己○○、孫宇峰、戊○○
    等人共同參與如附表六編號一至六所示犯行，尚涉犯行使偽
    造私文書、行使變造私文書及詐欺取財等罪嫌等語。惟查：
  (一)犯罪事實應依證據認定之，無證據不得認定其犯罪事實，又
    不能證明被告犯罪者，應諭知無罪之判決，刑事訴訟法第一
    百五十四條第二項、第三百零一條第一項定有明文。又「認
    定犯罪事實所憑之證據，雖不以直接證據為限，間接證據亦
    包括在內，然而無論直接或間接證據，其為訴訟上之證明，
    須於通常一般之人均不致有所懷疑，而得確信其為真實之程
    度者，始得據為有罪之認定，倘其證明尚未達到此一程度，
    而有合理之懷疑存在、無從為有罪之確信時，自應為無罪之
    判決」，有最高法院七十六年臺上字第四九八六號判例可資
    參照。再按「共同正犯，須二人以上，對於犯罪，有意思聯
    絡及行為分擔，亦即其主觀上有為達特定犯罪之目的，相互
    間利用他方之行為遂行之意思，客觀上有分擔犯罪構成要件
    之行為，始足當之」，亦有最高法院七十六年度台上字第七
    六九五號判決可資參照。
  (二)訊據被告堅詞否認有參與如附表六編號一至六所示犯行，辯
    稱伊僅負責介紹甲○○、丙○、庚○○擔任辛○○等人申辦
    房屋貸款之人頭，伊並未參與如附表六編號一至六所示犯行
    等語。經查，乙○○係經劉憓陵之介紹而同意以其名義為辛○○購買如附表六編號一所示房地並向花旗銀行申辦貸款等
    情，業據證人乙○○於本院審理中結證屬實（見本院卷第一
    ○二頁），證人林祿冠於檢察官偵查中亦證稱伊係經劉憓陵
    之介紹而出借其名義為辛○○購買如附表六編號四所示房地
    並向花旗銀行申辦貸款等情屬實（見八十四年度偵字第一○
    六三六號卷二第六四至六六頁），核與證人劉憓陵於檢察官
    偵查中證述乙○○、周艾慶餘、林祿冠均係透過伊之介紹而
    同意以渠等名義為辛○○等人購買如附表六編號一、二、四
    所示房地並向花旗銀行申辦貸款等相符（見八十四年度偵字
    第一○六三六號卷二第六四至六六頁）；又證人孫宇峰於本
    院八十五年度訴字第六四三號案件審理中供稱伊係聽從辛○○指示，遞送申辦貸款文件，並陪同房地所有權人前往花旗
    銀行辦理手續，八戶房地之貸款相關文件均係由辛○○提供
    ，伊亦以自己名義為辛○○購買如附表五所示房地並向花旗
    銀行申辦貸款，銀行核撥下來之貸款均交付予辛○○使用等
    情屬實（見八十五年度訴字第六四三號卷三第六八至七六頁
    、第一六七至一九○頁），而證人羅文秀於本院八十五年度
    訴字第六四三號案件審理中證稱伊係經莫庸之介紹而同意以
    其名義為辛○○購買如附表六編號六所示房地並向花旗銀行
    申辦貸款等情（見八十五年度訴字第六四三號卷三第一二三
    、一二四頁），參以證人戊○○於本院審理中結證稱上揭八
    戶房地之貸款文件均係辛○○指示伊製作，乙○○申辦貸款
    時所提出薪資扣繳憑單上「凌浩有限公司」、「丁○」印文
    均係辛○○交付印章指示伊填製等情明確（見本院卷第一○
    三至一○五頁），證人己○○於本院審理中亦證稱黎明清境
    八戶房地係由伊與辛○○合夥出資購買，被告並無出資，辛○○僅委託被告介紹甲○○、丙○、庚○○三人出借渠等名
    義購屋並申辦貸款，貸款完成後所有存摺、支票、印章都由
    辛○○直接到銀行領取，就貸款資金運用部分，被告並無參
    與等情屬實（見本院卷第一二七至一三二頁），且查被告係
    凌浩有限公司（下稱凌浩公司）之負責人，乙○○及周艾慶
    餘申辦貸款所提出八十二年度各類所得扣繳暨免扣繳憑單上
    之「凌浩有限公司」、「丁○」印文（見八十四年度偵字第
    一○六三六號卷一第一二八、一四七頁），經核與經濟部九
    十七年四月二十四日經授字第○九七三六○五二八二○號函
    附凌浩公司登記案卷內公司大小章不符，足認證人戊○○證
    稱上揭各類所得扣繳暨免扣繳憑單係辛○○等人所偽造，並
    非被告所為一節，應係真實可採。另查，被告雖有介紹甲○○為辛○○等人承購門牌號碼臺北縣新店市○○路十九號房
    地，並陪同甲○○於八十三年三月七日持如附表二所示偽造
    及變造私文書連同房地所有權狀等資料前往花旗銀行申辦貸
    款，而甲○○申辦貸款之連帶保證人張美齡所提出玉山商業
    銀行存摺及各類所得扣繳暨免扣繳憑單、連帶保證人王清嶺
    所為簽名均係他人偽造，業據證人王清嶺於檢察官偵查中證
    述屬實（見（見八十四年度偵字第一○六三六號卷一第三三
    五頁），並有玉山商業銀行城東分行八十四年三月三日玉城
    東（放）字第八四○○○九三號函（見八十四年度偵字第一
    ○六三六號卷一第一九二頁）及財政部財稅資料中心八十六
    年三月十九日資五字第八六○三八○一三號函附相關申報資
    料（見八十五年度訴字第六四三號卷二第十七至二二頁）在
    卷足憑；惟查，花旗銀行經係於評估甲○○所提出貸款申請
    後，認需追加二位連帶保證人，由該銀行承辦人員李孝敬通
    知孫宇峰需增加二位連帶保證人，己○○因而請求其妻張美
    齡擔任甲○○之連帶保證人等情，業據證人李孝敬於本院八
    十五年度訴字第六四三號案件審理中（見八十五年度訴字第
    六四三號卷三第一六七至一九○頁）、證人己○○於本院審
    理中（見本院卷第一二八頁）證述屬實，被告就甲○○申辦
    貸款部分，既僅負責介紹甲○○同意擔任貸款人頭並陪同甲○○前往銀行對保，就花旗銀行事後要求追加二位連帶保證
    人部分，既不知情，亦未繼續介紹人頭擔任連帶保證人，難
    認其就辛○○等人所為如附表六編號三所示部分犯行，有犯
    意聯絡或行為分擔。綜上，此部分不能證明被告有參與如附
    表六所示犯行，此外復查無其他積極證據足認被告有為上揭
    犯行，原應為無罪之諭知，惟公訴意旨認為此部分與前開有
    罪部分有連續犯之裁判上一罪關係，爰不另為無罪之諭知，
    附此敘明。
據上論斷，應依刑事訴訟法第二百九十九條第一項前段，刑法第
二條第一項前段、第二百十條、第二百十六條、第二百十九條、
第三百三十九條第一項，修正前刑法第二十八條、第五十六條、
第五十五條，刑法施行法第一條之一第一項、第二項前段，判決
如主文。
本案經檢察官蔡立文到庭執行職務
中    華    民    國    97    年    6     月    13    日
            刑事第十四庭  審判長法  官  宋松璟
                                法  官  孫萍萍
                                法  官  李家慧
以上正本證明與原本無異。
如不服本判決，應於判決送達後10日內，向本院提出上訴狀。
                                書記官  鄭淑丰
中    華    民    國    97    年    6     月    13    日
附錄本件論罪科刑法條：
中華民國刑法第210條
（偽造變造私文書罪）
偽造、變造私文書，足以生損害於公眾或他人者，處 5 年以下有
期徒刑。
中華民國刑法第216條
（行使偽造變造或登載不實之文書罪）
行使第 210 條至第 215 條之文書者，依偽造、變造文書或登載
不實事項或使登載不實事項之規定處斷。
中華民國刑法第219條
（沒收之特例）
偽造之印章、印文或署押，不問屬於犯人與否，沒收之。
中華民國刑法第339條
（普通詐欺罪）
意圖為自己或第三人不法之所有，以詐術使人將本人或第三人之
物交付者，處5年以下有期徒刑、拘役或科或併科1千元以下罰金
。
以前項方法得財產上不法之利益或使第三人得之者，亦同。
前二項之未遂犯罰之。


司法院資訊處製作；財團法人民間司法改革基金會備份。
